【裁判字號】    98,訴,85
【裁判日期】    981124
【裁判案由】    偽造文書
【裁判全文】
臺灣臺北地方法院刑事判決                98年度訴字第85號
公  訴  人  臺灣臺北地方法院檢察署檢察官
被      告  乙○○
選任辯護人  陳舜銘律師
上列被告因偽造文書案件，經檢察官提起公訴（97年度偵字第
26814號），本院判決如下：
    主  文
乙○○無罪。
    理  由
一、本件公訴意旨略以：被告乙○○原係通泰營造工程有限公司
    （下稱通泰公司，址設臺北市中山區○○○路○段30號4樓之
    4 ）之實際負責人，於民國90年間原欲將通泰公司轉讓予甲○○，明知丁○○、戊○○從未同意擔任通泰公司之股東、
    董事，亦未參與通泰公司之會議，竟基於行使偽造私文書之
    概括犯意，於不詳時地，冒用丁○○、戊○○2人之名義，
    在民國90年11月20日「通泰公司股東同意書」，偽造「丁○○」、「戊○○」之印章用印，並在該同意書上記錄：「原
    股東陳命姿將原出資額新台幣300萬元，其中轉讓予丁○○
    50 萬元、戊○○250萬元承受。本公司仍置董事三人，推定
    甲○○、丁○○、戊○○為董事。」等不實內容；又於92年
    9 月16日「通泰公司股東同意書」上記錄：「原股東丁○○
    出資500萬元整讓由吳俊頡承受。原股東戊○○出資350萬元
    整讓由吳俊頡承受。」等不實內容，並令姓名年籍不詳之人
    偽造丁○○、戊○○之署押及用印。又基於使公務員登載不
    實之犯意，持之向臺北市政府商業管理處行使，申請變更登
    記丁○○、戊○○為通泰公司之股東、董事，致臺北市政府
    商業管理處承辦人員將前揭不實事項登載於職務上所掌之公
    司登記資料上，足生損害於丁○○、戊○○與臺北市政府商
    業管理處對於公司登記管理之正確性。嗣丁○○分別於96年
    8 月中旬及97年1月7日，接獲法務部行政執行署臺北執行處
    查稅之通知書，另戊○○於97年間接獲法務部行政執行署臺
    北執行處查稅之通知書，始悉上情，因認被告乙○○涉有刑
    法第216條、第210條行使偽造私文書、第217條偽造署押、
    印文、第214條使公務員登載不實等罪嫌。
二、按犯罪事實應依證據認定之，無證據不得推定其犯罪事實；
    不能證明被告犯罪者，應諭知無罪之判決，刑事訴訟法第
    154條第2項、第301條第1項分別定有明文。刑事訴訟法上所
    謂認定犯罪事實之證據，係指足以認定被告確有犯罪行為之
    積極證據而言，如未能發現相當證據或證據不足以證明，自
    不能以推測或擬制之方法，以為裁判基礎；又認定犯罪事實
    所憑之證據，雖不以直接證據為限，間接證據亦包括在內；
    然而無論直接或間接證據，其為訴訟上之證明，須於通常一
    般之人均不致有所懷疑，而得確信其為真實之程度者，始得
    據為有罪之認定，倘其證明尚未達到此一程度，而有合理之
    懷疑存在時，即不能為被告有罪之認定，而應諭知無罪之判
    決；又被害人所述被害情形如無瑕疵可指，而就其他方面調
    查又與事實相符，其供述始足據為判決之基礎；且告訴人之
    告訴，係以使被告受刑事訴追為目的，是其陳述是否與事實
    相符，仍應調查其他證據以資審認（最高法院29年上字第
    3105號、40年臺上字第86號、76年臺上字第4986號、32年上
    字第657號、52年臺上字第1300號判例意旨參照）。
三、訊據被告乙○○固坦承有於90年間轉讓通泰公司予證人甲○○，指示公司會計將相關資料送由永安會計事務所辦理公司
    變更登記之事實，惟堅決否認有何行使偽造私文書及使公務
    員登載不實之犯行，辯稱：甲○○因承包松山機場的隔音牆
    工程，在90年5、6月間向伊借用通泰公司的名義，後來90年
    底，甲○○租用伊中山北路三段26號12樓之3的辦公室時，
    才表示要購買通泰公司，在洽談買賣公司時，才去找名義股
    東的人頭，名義股東中，張揚傑是甲○○的兒子，陳韋伶是
    伊女兒，原本是通泰公司的負責人，當時因為通泰公司在淡
    水還有興建工程未結案，所以就先讓陳韋伶掛名在股東名單
    中，就此未完工的部分，伊還是以通泰公司名義經營收尾，
    甲○○也認為有原先的負責人任股東，要貸款也比較方便；
    丁○○於90年8月間將洵城工程讓渡予伊，基於名下沒有公
    司，為辦理貸款需有公司頭銜，自願同意擔任通泰公司董事
    ，丁○○才提供其身份證件及洵城工程負責人印鑑，而自行
    用印於股東同意書及相關文件上，「股東同意書」用印就是
    丁○○洵城工程負責人印鑑；戊○○會擔任名義股東是甲○○找的，戊○○原先是洵城營造負責人，本件股東同意書用
    印就是戊○○於洵城營造所用之印章，有被證附件五「建築
    工程勘驗報告書」影本可證，本件股東同意書是戊○○本人
    親自用印的；被證附件六臺北地院民事裁定中，相對人黃秀
    珠是戊○○好友，於91年初戊○○與甲○○以挖土機械向合
    迪公司辦理貸款時，受邀作保而受累；被證附件七、八之「
    支付憑單」、「公司支票」及「甲○○私人支票」，全由戊○○開立，足證戊○○是掌理公司財務之股東，否則甲○○
    豈會將公司支票及私人支票讓公司的「會計與打雜」處理？
    戊○○與甲○○係共同經營通泰公司，戊○○所稱不知亦未
    同意擔任公司股東及董事之詞與事實不符等語。
四、經查：
（一）證人甲○○於90年間為承攬松山機場隔音牆工程，需有營
      造公司牌照始能取得投標資格，遂向被告洽購通泰公司，
      雙方談妥先辦理股東過戶再陸續支付價金，期間已由證人
      甲○○支付購買公司之數十萬元價金予被告，而新任股東
      名單則由證人甲○○提供自己及其子張揚傑名義，並邀集
      證人戊○○一同擔任股東，被告則另提供其女陳韋伶及證
      人丁○○同任名義股東，並由被告備齊各股東證件資料後
      ，指示證人即洵城建設公司會計丙○○，送請永安會計師
      事務所辦理公司變更登記之事實，為被告所不爭執，核與
      證人甲○○於97年10月9日偵訊中以被告身份供稱：伊是
      向被告購買通泰公司，一邊付錢一邊請被告辦理股東過戶
      ，當時有講要請告訴人兩人（即戊○○、丁○○）擔任股
      東，新任股東是伊、伊兒子張揚傑、戊○○，伊有跟戊○○提說大家當股東將通泰公司買下經營，被告有幫忙找一
      個股東湊合，剛好五個人，但另外兩個股東（即陳韋伶、
      丁○○）怎麼找的伊不清楚，伊當時有提供自己及兒子張
      揚傑的印章，並支付幾十萬元，後來工程款沒下來就沒買
      成通泰公司，股東過戶是由被告一起去辦的，戊○○也知
      道這件事等語（97年偵緝字第1938號第36頁以下）、證人
      丙○○於本院審理中證稱：伊自89年間進入洵城建設公司
      擔任會計至91年端午節前離職，90年間因甲○○要承攬機
      場隔音牆工程，來找被告說要一個營造公司的牌，他們談
      妥之後，被告就將已蓋好印章的股東同意書及全部新任股
      東的身分證影本交給伊，送交永安會計師事務所辦理，辦
      理過戶時聽被告說甲○○要辦理貸款，須有執照，至於過
      戶之後甲○○是否有以通泰公司名義經營，伊不清楚，而
      伊公司之前就都是以洵城建設公司名義在經營，只是帳目
      中有些材料帳是以通泰公司名義，通泰公司過戶後，伊就
      沒有再向國稅局申報過通泰公司的營業所得等語（本院卷
      第126頁以下）相符，復有通泰公司案卷、讓渡書1份在卷
      可佐，另參諸證人甲○○於91年1月間，以通泰公司名義
      向合迪股份有限公司（下稱合迪公司）貸款，並以自己所
      有之挖土機2臺為動產抵押，嗣於91年5、6月間亦曾以支
      票付款方式支付技師費用等情，為證人甲○○所不否認（
      本院卷第130頁反面、第131頁），且有合迪公司陳報狀所
      附附條件買賣設定書暨契約書1份、被證七支付憑單及安
      泰銀行支票號碼BF0000000號支票1紙、被證八付款簽收單
      及遠東銀行支票號碼CK0000000支票1紙可按，而讓渡書中
      復約定甲方（即原通泰公司負責人陳韋伶）應於91年12
      月31日前將通泰公司業績提升達甲級之標準，未升級前先
      由乙方（即證人甲○○）支付保證支票460萬元，按月支
      付讓渡金20萬元至91年12月31日，並於升級完成一次付清
      讓渡金，屆期若無法升級則讓渡金折半等條件，足信證人
      甲○○於90年間向被告洽購通泰公司之際，係有意受讓並
      實際經營通泰公司，甚而於變更登記為通泰公司負責人後
      ，更有實際對外交易之經營行為，雖嗣後因未領得工程款
      項、無以支付價金而未能完成購買通泰公司，然證人甲○○既於初始已曾支付數十萬元價金，且與被告談妥先辦理
      股東過戶另陸續支付價金之交易條件，自應關心名義股東
      覓得及過戶情形，故辦理公司變更登記時，證人甲○○早
      已知悉名義股東人選，否則何來先辦理股東過戶再陸續支
      付價金？是證人甲○○於97年10月9日所證戊○○知悉其
      出任通泰公司股東等詞，應堪採信。
（二）證人甲○○嗣雖翻異前詞，其於97年11月21日偵查中陳稱
      ：當初伊有問戊○○是否掛名股東，但她不答應云云（97
      偵緝字第1938號第86頁）、另於98年5月7日本院審理中證
      稱：戊○○從89、90年間在伊晉懋公司上班，且一直在晉
      懋公司上班，當時伊有問戊○○是否有興趣大家一起擔任
      通泰公司股東，戊○○表示要看看，後來就說不要，伊也
      沒勉強她，伊偵查中說戊○○知道這件事的意思是說戊○○知道伊要買通泰公司要先辦理過戶云云（本院卷第130
      頁、第131頁反面），然與證人戊○○於97年10月27日與
      證人甲○○簽立協議書之前，屢次於警、偵筆錄中證稱：
      伊於91年間在甲○○經營之通泰公司擔任會計，期間未超
      過1年，完全不知道要擔任股東，甲○○從未向伊提說大
      家當股東將通泰公司買下經營乙事之情節不符（97年他字
      第1481號第11頁、第30頁、第31頁、97年偵緝字第1938
      號第38頁），雖然戊○○於97年10月27日與證人甲○○簽
      立協議書後，竟轉而具狀指稱乙○○曾口頭詢問是否出資
      擔任通泰公司董事，然遭伊以無資力為由拒絕云云（97年
      偵緝1938號第74頁），嗣於本院審理中則另證稱：從未在
      通泰公司任職，是在甲○○經營之晉懋公司任職過，甲○○要購買通泰公司時，有找伊擔任股東，但伊說不要，因
      為沒有錢，被告有向伊提及希望伊擔任通泰公司股東，伊
      表示不要，但被告卻偷偷拿去用，是法務部執行署通知補
      稅時，伊才知悉擔任股東云云（本院卷第132頁以下），
      惟證人戊○○於證人甲○○偵查中緝獲到案前，皆與本件
      被告乙○○供述一致，而將偽造文書罪責推向甲○○，然
      嗣與甲○○達成協議後，始另與甲○○同為推翻前詞，則
      其與甲○○簽立協議書後之證述，是否可信，已令人懷疑
      。且證人戊○○若經被告詢問出任股東意願而嚴詞拒絕，
      則於97年1月間前往法務部行政執行署陳述意見後，逕可
      提告偽造文書，何以仍詢問被告可否提告？（本院卷第
      133頁反面）又若證人戊○○確實不同意出任通泰公司股
      東乙事，何以證人甲○○於偵查初始，未逕為供稱有詢問
      戊○○要不要掛名，她說不要等語，反僅是陳稱證人戊○○也知道這件事？從而，證人戊○○所證關於不知擔任通
      泰公司股東或未曾同意乙節，是否可採，非無疑問，而證
      人甲○○於簽立協議書後，所為反於前詞之證述，亦非可
      採。
（三）又證人戊○○自承90年10月20日、92年9月26日通泰公司
      股東同意書上「戊○○」之印章與被證五建築工程勘驗報
      告書上「戊○○」之印章同一，且92年9月26日股東同意
      書上戊○○之簽名係伊所簽，然仍證稱：伊之前擔任洵城
      營造董事長，從頭到尾伊的印章及身分證件都放在被告那
      裡，股東同意書上的印章並非伊蓋的云云，經查，證人戊○○既不否認被證五建築工程勘驗報告書上承造人簽名及
      印章係其所為（本院卷第91頁），復經本院向臺北市建築
      管理處調閱83建字第379號建造執照工程1樓版施工勘驗報
      告書原卷（影本見本院卷第75頁以下），其中亦有多份文
      件係同時具有戊○○之簽名及印文，堪認系爭印章應是證
      人戊○○公務上所經常使用之印章，應無證人戊○○所稱
      自始至尾交由被告保管使用之可能，況戊○○於本院準備
      程序中，亦陳稱股東同意書及被證五勘驗報告書上「戊○○」印章係伊的印章沒錯等語（本院卷第91頁），於本院
      提示股東同意書供其辨識時，亦未有印章係放置於被告處
      任由使用之反應，則其於本院審理中所證印章都是在被告
      那裡，股東同意書上「戊○○」印章非伊所蓋云云，為卸
      責之詞，無足採信；再者，若證人戊○○於90年間已明確
      拒絕擔任通泰公司股東而無入股之事實，何須於92年9 月
      26日股東同意書上親自簽名以示退股？並於本院訊問時不
      知如何回答在股東同意書上簽名退股之理由（本院卷第
      134頁反面），顯見證人戊○○係自始知悉並同意擔任通
      泰公司股東無訛，被告就此部分應無偽造印章、印文及私
      文書之犯行，洵堪認定。
（四）至證人丁○○證稱：沒有人找伊擔任通泰公司股東或董事
      ，也沒自願擔任股東，伊是接到欠稅通知才知道被列為通
      泰公司股東，90年間曾向被告買淡水的房子及洵城建設公
      司的登記執照，所以有將身分證、印鑑等資料交給公司會
      計小姐云云，經查，證人丁○○曾於89年8月間向被告購
      買洵城工程有限公司（下稱洵城工程公司），且由證人丁○○出任負責人、其夫洪辰雄任董事、子女洪德惠、洪嘉
      聰分任股東，另於公司股東變更登記後，於89年9月29日
      申請將洵城工程公司遷址至證人丁○○之戶籍地等情，為
      被告及證人丁○○所不爭執，復有洵城工程公司案卷可參
      ，雖洵城工程公司嗣因故未能營運，然觀諸前揭公司股東
      組成人員及遷址之過程，堪信證人丁○○於89年向被告購
      買洵城工程公司時，應非僅為掛名，而有實際經營該公司
      之意思，是洵城工程公司登記表上代表負責人「丁○○」
      之印章，應是有權刻製，從而蓋用於本件股東同意書上之
      同一「丁○○」印章應無偽造之情；至股東同意書上「丁○○」印文及簽名是否有權製作乙節，經本院將92年9月
      26 日股東同意書上退出股東簽章欄內「丁○○」簽名筆
      跡及證人丁○○平日親簽之筆跡送請法務部調查局鑑定，
      認本件股東同意書上丁○○簽名與證人丁○○平日筆跡筆
      劃特徵不同，此有該局98年8月31日調科貳字第098004534
      00號鑑定書可稽，然本院前為利筆跡鑑定，而向各金融機
      構調借證人丁○○之各項申請文件中，赫見證人丁○○於
      92年4月1日向陽信商業銀行所為房屋貸款申請書上，申請
      人丁○○個人資料之服務單位（公司）名稱、職稱欄，竟
      填載為「通泰營造工程有限公司」、「董事」，此有陽信
      商業銀行房屋貸款申請書可按（證物卷第150頁），縱該
      部分欄位非證人丁○○所親筆填寫，而由銀行承辦人員代
      為填寫，然若非證人丁○○告以該職稱，銀行承辦人員亦
      無以自行將之填載其上，從而被告所辯證人丁○○因於90
      年8月間再將洵城工程讓渡予伊，名下沒有公司，為辦理
      貸款需有公司頭銜，而自願擔任通泰公司股東等語，誠屬
      可信，是以證人丁○○一再證稱未曾同意也不知道擔任通
      泰公司股東等詞，顯不足採，綜上各情，並參諸證人丙○○所證丁○○雖非公司職員，但與被告是認識很久的朋友
      ，有事就會來找被告等語（本院卷第127頁反面），足認
      證人丁○○應有同意擔任通泰公司股東之事實，然因未於
      該公司任職，亦未參與公司營運，而僅單純為通泰公司之
      掛名股東無訛。本件證人丁○○既知悉並同意擔任通泰公
      司名義股東，縱股東同意書上「丁○○」之印文非其親蓋
      、簽名非其親簽，然同意書上丁○○之印文及簽名，亦因
      證人丁○○自任股東之意思而為概括授權製作，難認被告
      就此股東同意書有何偽造文書之行為。至證人丁○○雖於
      收受法務部行政執行署臺北行政執行處通知應前往陳述意
      見後，提起確認董事關係不存在訴訟，並經本院於97年7
      月4日判決證人丁○○予通泰公司間之董事委任關係不存
      在，一造辯論判決，嗣並經確定，此有本院97年訴字第
      702 號民事判決及確定證明書可參（97偵緝1938號第64頁
      至67 頁），然本院揆之上開判決認定證人丁○○勝訴之
      理由係因通泰公司未於言詞辯論期日到庭，依證人丁○○
      之聲請而為一造辯論，並依民事訴訟法第280條第3項前段
      、第1項之規定，擬制通泰公司自認證人丁○○所主張之
      事實而為判決，並未就證人丁○○是否確實與通泰公司間
      存有董事委任關係為實質審認，自不能依上開民事判決結
      果認定證人丁○○係遭冒名登記為通泰公司董事，況基於
      審判獨立之基本原則，本院亦不受上開民事判決結果之拘
      束，證人丁○○所證對於擔任通泰公司董事、股東乙事毫
      不知情等語，顯難採信。
（五）本件證人戊○○、丁○○均知悉並同意擔任通泰公司股東
      ，被告並無偽造文書犯行乙節，已如前述，從而被告依該
      二人之意願，持系爭股東同意書，向臺北市政府商業管理
      處申請變更登記該二人為公司股東、董事而行使之，既非
      行使偽造私文書，亦核與使公務員登載不實罪之構成要件
      有間。
五、綜上所述，本件依公訴人所提出之證據，並無法使本院確信
    被告乙○○確有公訴人所指上開罪嫌，而有合理之懷疑。此
    外，本院復查無其他積極證據足認被告有檢察官所指之上述
    犯行，揆之首開說明，自應為無罪之諭知。
據上論斷，應依刑事訴訟法第301條第1項，判決如主文。
本案經檢察官蘇維達到庭執行職務
中    華    民    國    98    年    11    月    24    日
                  刑事第八庭  審判長法  官  林鳳珠
                                    法  官  詹慶堂
                                    法  官  楊蕙芬
以上正本證明與原本無異。
如不服本判決應於收受送達後10日內向本院提出上訴書狀，並應
敘述具體理由；其未敘述上訴理由者，應於上訴期間屆滿後20日
內向本院補提理由書（均須按他造當事人之人數附繕）「切勿逕
送上級法院」。
                                    書記官  馬正道
中    華    民    國    98    年    11    月    30    日


司法院資訊處製作；財團法人民間司法改革基金會備份。
